【裁判字號】    88,上訴,2256
【裁判日期】    890425
【裁判案由】    殺人等
【裁判全文】
臺灣高等法院刑事判決                          八十八年度上訴字第二二五六號
    上  訴  人
    即  被  告  乙○○
    選任辯護人  本院甲○辯護人
右上訴人因殺人等案件，不服臺灣新竹地方法院八十五年度重訴字第一一二九號，中
華民國八十八年五月十二日第一審判決（起訴案號：臺灣新竹地方法院檢察署八十五
年度偵字第一一五六五號），提起上訴，本院判決如左：
    主      文
上訴駁回。
    事      實
一、乙○○患有精神分裂病，係精神耗弱人，民國（下同）八十五年十一月七日下午
    五時四十分許，乙○○駕駛車號ＪＩ─一一八０號自用小客車，沿新竹縣竹東鎮
    ○○路，由峨眉鄉往新竹市方向行駛，行經新竹縣竹東鎮○○路○段慈惠堂前，
    乙○○應注意車前狀況，並隨時採取必要安全措施，依當時情形，並無不能注意
    之情事，乙○○竟疏於注意車前狀況，致追撞在前方由己○○所騎乘後載辛○○
    之車號ＨＰＳ─三八五號機車，造成己○○所騎乘之機車倒地，致己○○受有手
    腳擦傷之傷害；辛○○受有頭部及腳部擦傷之傷害（此部分業經己○○、辛○○
    撤回告訴），惟乙○○見所駕駛之汽車與他人之機車發生碰撞，竟加速駕駛汽車
    離開該地，且其明知其往前衝撞前方之汽車或機車，可能造成該汽車或機車上之
    乘客發生死亡及該汽車或機車毀損之結果，仍執意為之，基於殺人與毀損之概括
    犯意，以高速往前行駛衝撞在該道路之汽車或機車，於同日下午五時四十二分許
    ，在新竹縣竹東鎮○○路○段二二九巷旁，碰撞高嘉蓉所騎乘之車號ＨＯＹ─九
    四０號機車，造成高嘉蓉人車倒地，致高嘉蓉受有顱內出血之傷害，經送醫救治
    ，因傷重延至八十五年十一月七日下午六時許，不治死亡，乙○○所駕駛之汽車
    再繼續往前衝撞，由新竹縣竹東鎮○○路轉入大林路，同日下午五時四十五分許
    ，在大林路一０七巷口，衝撞丙○○所駕駛台達通運有限公司所有車號ＢＢ─四
    一０號營業大客車，造成該車保險桿凹損、左後車燈損壞，足以生損害於台達通
    運有限公司，隨即在同一巷口，乙○○所駕駛之汽車再衝撞卯○○所駕駛其所有
    之車號ＪＰ─九０八二號自用小客車，致汽車受有左後車尾凹陷，足以生損害於
    卯○○，乙○○仍未停車，於同日下午五時四十六分許，在新竹縣竹東鎮○○路
    五十一號前，往前衝撞未○○所騎乘後載鍾惟鈞、鍾旻娟之車號ＨＭＭ─九九三
    號機車，造成未○○受有手腳擦傷之傷害、鍾惟鈞受有頭部外傷引起右大腦膜下
    血腫及左小腦硬腦膜上血腫及左膝內側裂傷之傷害、鍾旻娟受有右手肘及雙膝擦
    傷之傷害。並致該機車後輪鋼圈及車牌凹陷（毀損部分已撤回告訴），；乙○○
    仍駕駛汽車往前衝撞，於同日下午五時四十六分許，在新竹縣竹東鎮○○路竹東
    高中前，撞及午○○所駕駛新竹客運股份有限公司所有之車號ＦＫ─二三六號營
    業大客車，致該車後保險桿及部分鈑金凹陷，足以生損害於午○○，乙○○隨即
    駕駛該汽車轉入新竹縣竹東鎮○○路，於同日下午五時四十七分許，在新竹縣竹
    東鎮○○路○段一七四號前，撞及巳○○所駕駛之車號ＪＺ─九八六二號自用小
    客車，致該車部分毀損（已撤回告訴），乙○○所駕駛之汽車再轉入新竹縣竹東
    鎮○○路，於同日下午五時四十八許，在新竹縣竹東鎮○○路○段一六０號前，
    撞及丑○○所騎乘後載彭素娟、彭婉珍之車號ＲＯＷ─七八０號機車，致丑○○
    受有頭部外傷、四肢挫傷之傷害、彭素娟受有頭部外傷、左肱骨骨折之傷害、彭
    婉珍受有頭部外傷之傷害，並毀損該機車（毀損部分已撤回告訴），同日下午五
    時四十九分許，在新竹縣竹東長春路三段二七四號前，衝撞徐園妹所騎乘之車號
    ＨＫＰ─五七六號機車，造成徐園妹受有頭部外傷合併腦挫傷，左側動脈神經損
    傷、疑左臂神經叢損傷、骨盆恥骨骨折、左側腎臟挫傷之傷害，隨即在新竹縣竹
    東鎮○○路○段二七六號前，撞及戊○○所駕駛之車號ＪＴ─八三二九號自用小
    客車，致該汽車部分毀損（已撤回告訴），乙○○仍往前行駛，，於同日下午五
    時五十分許，於新竹縣竹東鎮○○路○段二八０號前，撞及庚○○所騎乘車號Ｈ
    ＳＮ─一八六號機車，造成庚○○受有兩手挫傷及右膝裂傷之傷害，並致機車部
    分毀損（毀損部分已撤回告訴），乙○○所駕駛之汽車再往前行駛，乙○○仍未
    停車，繼續往前行駛，於同日下午五時五十一分許，在新竹縣竹東鎮○○路○段
    二八六巷口，撞及子○○所騎乘之車號ＨＫＱ─七０九號機車，致子○○受有頭
    皮及右下肢撕裂傷、右側腎臟及背部挫、右側第一、二趾蹗骨骨之傷害，並致該
    機車全毀，損壞該機車，足以生損害於子○○，乙○○亦未停車，於同日下午五
    時五十二分許，在新竹縣竹東鎮○○路○段二九五號前，先往前衝撞丁○○所駕
    駛之車號ＫＰ─四六０七號自用小客車，再駛入對向車道，撞及彭鏡有所駕駛之
    車號ＪＧ─一四一六號自用小客車，毀損丁○○所有該汽車（已撤回告訴），造
    成寅○○所有前該汽車之前保險桿、車身鈑金、烤漆、右方向燈、右大燈及大箱
    架損壞，足以生損害於寅○○，乙○○所駕駛之汽車因遭其碰撞之汽車所阻擋，
    無法前進，始經警當場查獲。其中未○○、鍾惟鈞、鍾旻娟、庚○○、丑○○、
    彭素娟、彭婉珍、徐園妹經送醫救治，始未生死亡之結果而未遂，乙○○並以該
    高速衝撞在前該道路上之汽車、機車之方法，致生該道路往來危險。
二、八十五年十月七日晚間六時許，乙○○經新竹縣警察局竹東分局竹東派出所員警
    以現行犯加以逮捕，並帶回竹東派出所製作訊問筆錄時，經該派出所警員范國萱
    對乙○○實施酒精濃度測試，但並無反應，又實施採尿以供煙毒檢驗，惟乙○○
    竟萌脫逃之犯意，於採尿後向警員范國萱佯稱還有尿意，范國萱遂帶乙○○到竹
    東派出所廁所，乙○○為依法受逮捕之人，竟趁范國萱不注意之際而脫逃，自該
    廁所往外跑，范國萱一面呼叫，一面自後追趕，乙○○跑出該派出所約四百公尺
    時，在竹東派出所附近山坡遭警查獲。
三、案經己○○、辛○○、高嘉蓉之夫辰○○、丙○○、卯○○、未○○、午○○、
    巳○○、洪文、庚○○、丑○○、徐園妹之夫壬○○、彭素娟、彭婉珍之父癸○○、子○○、丁○○、寅○○訴由新竹縣警察局竹東分局報請臺灣新竹地方法院
    檢察署檢察官偵查起訴。
    理      由
一、訊據上訴人即被告乙○○否認有對於前揭時地，因追撞在前方告訴人己○○所騎
    乘之機車，發生車禍後，即加速離開該地，並往前衝向在前方汽車、機車，造成
    被害人高嘉蓉死亡、告訴人未○○、庚○○、丑○○、子○○、被害人鍾惟鈞、
    鍾旻娟、彭素娟、彭琬珍、徐園妹受有前開傷害，並毀損告訴人丙○○、午○○
    所使用之前開汽車與卯○○、子○○、寅○○所有前開汽機車，且於遭逮捕後，
    復以上廁所為由逃脫之事實，辯稱不知發生何事云云。
二、惟查：
（一）、被告於前揭時地，因追撞在前方告訴人己○○所騎乘之機車，發生車禍後，
        即加速離開該地，並往前衝向在前方汽車、機車，造成被害人高嘉蓉受有前
        開傷害，送醫救治，因傷重不治死亡、告訴人未○○、庚○○、丑○○、子
        ○○、被害人鍾惟鈞、鍾旻娟、彭素娟、彭琬珍、徐園妹受有前開傷害，並
        毀損告訴人丙○○、午○○所使用之前開汽車與卯○○、子○○、寅○○所
        有前開汽機車，以前揭在道路上高速行駛之方式，連續衝撞汽機車，致生該
        道路往來危險之事實，業據告訴人未○○、庚○○、丑○○、子○○及被害
        人高嘉蓉之夫辰○○、被害人徐園妹之夫陳金煥在警訊及偵查中指訴明確，
        復有照片十四張在卷可資佐證，且被害人高嘉蓉所騎乘之機車因遭被告所駕
        駛之汽車撞擊，致受有前揭傷害，經送醫治，因傷重不治死亡之事實，亦經
        臺灣新竹地方法院檢察署檢察官督同法醫師相驗無訛，製有勘驗筆錄、驗斷
        書及相驗屍體證明書在卷可稽，而告訴人未○○、庚○○、丑○○、子○○
        、被害人鍾惟鈞、鍾旻娟、彭素娟、彭琬珍、徐園妹所駕駛或騎乘之機車因
        遭被告所駕駛之汽車衝撞，而受有前開傷害之事實，亦有診斷證明書八張在
        卷可稽，被告有此部分之事實，應堪認定，被告辯稱不知發生何事，顯為卸
        責之詞，自無可採。
（二）、被告於前揭時地與告訴人己○○騎乘之機車發生碰撞後，即加速往前衝撞，
        明知其所駕駛之汽車可能撞及該道路上之汽機車，而造成該汽機車上之人員
        產生死亡與該汽機車發生毀損之結果，被告仍執意為之，駕駛汽車高速往前
        衝撞，被告於前揭時地，駕駛汽車衝撞在前方之汽機車時，有殺人與毀損之
        犯意甚明，事證明確被告前揭殺人、殺人未遂及毀損之犯行堪以認定。
（三）、另被告於前揭時地駕駛汽車與告訴人己○○所騎乘之機車發生碰撞後，即加
        速往前衝撞，撞擊多部汽車機車，其行為顯已對在該道路上之行人與往來汽
        機車產生危險，致生該道路往來之危險，事證明確，被告前該公共危險犯行
        亦洵足認定。
（四）、而被告於前揭時地遭查獲後，經送往新竹縣警察局竹東分局竹東派出所時，
        以上廁所為由而脫逃之事實，業經證人即發現被告脫逃後即隨追後追趕之竹
        東派出所警員范國萱在偵審中證述明確，罪證明確，被告前揭脫逃犯行，亦
        堪以認定。
（五）、就被告於前揭行為時之精神狀態，經原審將被告送台北市立療養院鑑定結果
        ，該院認「以案發當時王員（指被告）連續追撞十餘輛自用車與機車之行為
        而論，王員無緣由追撞多部車輛，且極有可能傷及自己，推斷王員當時之判
        斷力與現實感應有明顯障礙：再者王員在案發前已有精神病狀，案發精神病
        狀亦持續呈現，其間並未接受治療。王員長期處於精神病狀態下，知覺、理
        會、判斷力均較常人降低，因此本院認王員犯案當時之精神狀態至少已達精
        神耗弱之程度。」，有該院八十七年七月十六日87北市療成字第八七四九九
        五號函附精神鑑定報告書一紙在卷可稽，徵之被告於本件事故發生後，仍籍
        故脫逃等情，被告於前揭行為時，對其行為所造成之效果應有認知之能力，
        僅受精神病之影響，在知覺、判斷力上較常人為低，故被告於前揭行為時，
        應係精神耗弱，而非心神喪失，附此敘明。
三、核被告所為係犯刑法第一百六十一條第一項脫逃罪、第二百七十一條第一項殺人
    罪、同法第二百七十一條第二項、第一項殺人未遂罪、同法第一百八十五條第一
    項妨害公眾往來安全罪、同法第三百五十四條毀損罪。就脫逃罪部分，被告業已
    逃離竹東派出所約四百公尺，脫離執行逮捕職務公務員之控制，故被告脫逃部分
    顯已既遂，公訴人認被告係屬脫逃未遂罪，尚有誤會。被告駕駛汽車同時殺害未
    ○○、鍾惟鈞、鍾旻娟未遂與同時殺害丑○○、彭素娟、彭琬珍未遂之行為，均
    係以一行為犯之殺人未遂罪，各依想像競合犯之規定，從一重之殺人未遂罪處斷
    。被告前揭一次殺人行為與多次殺人未遂行為間、多次毀損行為間，時間緊接，
    所犯係構成要件相同之罪，顯各係基於概括之犯意為之，均為連續犯，各以一殺
    人罪論及一毀損罪論，各依法加重其刑。被告以一行為犯前揭殺人與毀損罪，應
    依想像競合犯之規定，從一重論以殺人罪。被告所犯前揭殺人與妨害公眾往來安
    全罪間，有方法結果之牽連關係，應從一重之殺人罪處斷。被告所犯前開殺人罪
    與脫逃罪間，犯意各別，要件亦異，應分論併罰。被告患有精神分裂症，於前揭
    殺人、脫逃行為時，係精神耗弱人，依刑法第十九條第二項減輕其刑。原審同此
    事實認定，依刑法第五十六條、第一百六十一條第一項、第一百八十五條第一項
    、第二百七十一條第一項、第三百五十四條、第十九條第二項、第三十七條第二
    項、第五十一條第五款、第五十五條，罰金罰鍰提高標準條例第一條前段之規定
    ，並審酌被告犯罪後已與部分告訴人和解、賠償部分告訴人部分損失、被告駕駛
    汽車連續衝撞在道路上之人車、所造成之危害及其他一切情狀，就連續殺人部分
    ，量處有期徒刑九年，脫逃部分量處有期徒刑六月，就被告殺人部分，依其犯罪
    之性質並認有褫奪公權之必要，併予宣告褫奪公權六年，並定其應執行之刑，併
    予宣告褫奪公權六年，其認事、用法及量刑均無不當，被告上訴否認犯罪，並無
    理由，應予駁回。
四、至公訴意旨認被告所駕駛之汽車與被害人高嘉蓉所騎乘之機車發生碰撞後，即離
    開該地，致被害人高嘉蓉發生死亡之結果，認被告此部分之行為係犯刑法第二百
    九十四條第二項遺棄因而致死罪嫌等語，然被告既於所駕駛之汽車與被害人高嘉
    蓉所騎乘之機車發生撞前，明知可能會發生碰撞，致被害人高嘉蓉發生死亡之結
    果，仍執意為之，被告既殺人之故意，自不可能再構成遺棄罪，惟公訴人認被告
    此部分犯行與前論罪科刑之殺人罪部分，有想像競合犯裁判上一罪之關係，故就
    被告此部分之犯行，不另為無罪判決之諭知。
五、公訴意旨另認被告駕駛汽車於前揭與告訴人己○○所騎乘後載告訴人辛○○之機
    車發生碰撞，致告訴人己○○受有手腳擦傷之傷害，告訴人辛○○受有頭部及腳
    部擦傷之傷害，告訴人己○○所騎乘之機車車頭及外殼損壞，認被告此部分之犯
    行亦構成刑法第二百七十一條第二項、第一項殺人未遂罪嫌、刑法第三百五十四
    條毀損罪嫌等語，惟查被告所駕駛之汽車與告訴人己○○所騎乘之機車發生碰撞
    時，係自後追撞，且發生追撞時被告所駕駛之汽車曾緊急煞車之事實，業經告訴
    人己○○在警訊中指訴明確，被告如於此時有殺人之犯意，自無必要緊急煞車，
    顯見被告所駕駛之汽車與告訴人己○○所騎乘之機車發生撞碰時，被告並無殺人
    及毀損之犯意，公訴人認被告所駕駛之汽車與告訴人己○○所騎乘之機車發生碰
    撞時，被告即有殺人及毀損之犯意，顯有誤會，被告此部分之行為，應係構成過
    失致傷害與過失毀損罪嫌，就過失傷害部分告訴人己○○、辛○○業分別於八十
    六年七月十一日、八十八年五月十二日以言詞或書狀方式向原審撤回告訴，惟公
    訴人認被告此部分犯行與前揭論罪科刑殺人部分有連續犯裁判上一罪之關係，故
    就此部分不另為不受理判決之諭知，就過失毀損罪嫌，因刑法就毀損罪並不處罰
    過失犯，惟公訴人認被告此部分之犯行與前揭論罪之毀損罪部分，亦有連續犯裁
    判上一罪故就被告此部分之犯行，不另為無罪判決之諭知。
六、公訴意旨另認被告於前揭時地，造成告訴人未○○、巳○○、洪文、庚○○、丑
    ○○、丁○○所有之機車前揭毀損之結果，認被告此部分之犯行，係構成刑法第
    三百五十四條毀損罪嫌等語，惟就被告此部分毀損犯行業經告訴人未○○、巳○○、洪文、庚○○、丑○○、丁○○於八十六年六月二十七日當庭向原審撤回告
    訴，有訊問筆錄一紙在卷可稽，惟公訴人認被告此部分犯行與前揭論罪毀損部分
    有連續犯裁判上一罪之關係，故就被告此部分之行為不另為不受理判決之諭知。
據上論斷，應依刑事訴訟法第三百六十八條，判決如主文。
本案經檢察官劉斐玲到庭執行職務。
中     華     民     國    八十九   年      四        月      二十五    日
                             臺灣高等法院刑事第八庭
                                 審判長法  官  蔡  秀  雄
                                       法  官  陳  炳  彰
                                       法  官  沈  宜  生
右正本證明與原本無異。
如不服本判決應於收受送達後十日內向本院提出上訴書狀，其未敘述上訴之理由者並
得於提起上訴後十日內向本院補提理由書（均須按他造當事人之人數附繕本）。
                                       書記官  明  祖  星
中     華     民     國    八十九   年      五        月        三      日
附錄：本案論罪科刑法條全文
刑法第二百七十一條第二項、第一項
殺人者，處死刑、無期徒刑或十年以上有期徒刑。
前項之未遂犯罰之。
刑法第三百五十四條
毀棄、損壞前二條以外之他人之物或致令不堪用，足以生損害於公眾或他人者，處二
年以下有期徒刑、拘役或五百元以下罰金。


司法院資訊處製作；財團法人民間司法改革基金會備份。
